【裁判字號】    98,訴,2242
【裁判日期】    990226
【裁判案由】    債務人異議之訴
【裁判全文】
臺灣板橋地方法院民事判決              98年度訴字第2242號
原      告  乙○○
被      告  甲○○
訴訟代理人  劉志忠律師
上列當事人間請求債務人異議之訴事件，經本院於民國99年2月
11日言詞辯論終結，判決如下：
    主  文
確認被告就坐落臺北縣新莊市○○段381地號土地所有權應有部
分5分之1，與同段建號598即門牌號碼臺北縣新莊市○○路289
巷22號5樓所有權全部，於民國94年8月2日經台北縣新莊地政事
務所以莊登字第242370號所設定最高限額新台幣玖拾萬元之抵押
權不存在。
被告應將前項抵押權登記予以塗銷。
本院98年度司執字第38733號併案之拍賣抵押物強制執行程序，
應予撤銷。
訴訟費用由被告負擔。
    事實及理由
一、原告主張：原告於民國94年7月6日及同年7月13日與被告簽
    定借款契約書二份，向被告借款新台幣（下同）55萬元，但
    因被告預扣利息15000元及代書費用等金額，原告僅實際拿
    到52萬元左右，原告簽發24萬元、31萬元之本票各乙紙作為
    借款擔保，並提供原告所有坐落臺北縣新莊市○○段381地
    號土地所有權應有部分5分之1，與同段建號598即門牌號碼
    臺北縣新莊市○○路289巷22號5樓所有權全部，於94年8 月
    2日經台北縣新莊地政事務所以莊登字第242370號設定最高
    限額90萬元之抵押權予被告。被告於95年3月29日聲請本票
    裁定，經本院95年度票字第4224號民事裁定准許強制執行，
    被告於98年5月21日持上開本票裁定為執行名義聲請強制執
    行，經本院98年度司執字第38733號清償票款事件查封原告
    之不動產，被告復於98年5月21日以同一借款債權聲請裁定
    准許拍賣抵押物，經本院98年度司拍字第1143號於98年6月
    24日裁定准許，被告以該拍賣抵押物裁定聲請強制執行，經
    本院98年度司執字第59025號受理在案，嗣因98年度司執字
    第59025號拍賣抵押物強制執行事件，與98年度司執字第
    38733號清償票款事件之執行標的相同，民事執行處將98年
    度司執字第59025號事件併入98年度司執字第38733號事件辦
    理。惟原告至96年12月19日止，共還85萬元，已清償所有借
    款及利息，原告乃於98年7月17日提起債務人異議之訴，並
    於98年7月23日聲請停止執行。本院於98年7月23日作成98年
    聲字第265號裁定，命原告供擔保91575元後，本院98年度司
    執字第38733號清償票款強制執行程序，於本院98年度訴字
    第1564號債務人異議之訴事件判決或終結確定前，應暫予停
    止，然被告就併案拍賣抵押物部分聲請繼續執行，原告只得
    提起本件訴訟，請求確認被告就原告所有坐落臺北縣新莊市
    ○○段381地號土地所有權應有部分5分之1，與同段建號598
    即門牌號碼臺北縣新莊市○○路289巷22號5樓所有權全部，
    於94年8月2日經台北縣新莊地政事務所以莊登字第242370號
    所設定最高限額90萬元之抵押權不存在。被告應將前項抵押
    權登記予以塗銷。本院98年度執字第38733號併案之拍賣抵
    押物強制執行程序，應予撤銷。
二、被告則以：兩造約定借款金額55萬元，每月利息15000元，
    借款期限一年，期限屆滿應全數清償。若逾期未清償，依年
    息百分之二十計算遲延利息，及每逾一日每萬元20元計算之
    違約金，原告並提供其所有上開房地設定最高限額90萬元之
    抵押權，同時簽發系24萬元、31萬元之本票各乙紙予被告。
    詎原告取得借款後，次月開始即未按月給付利息，至借款期
    限屆滿一年即95年7月13日後亦未全數還清。被告方於96年
    11月間持本票裁定聲請強制執行，查封原告上開房地。原告
    至96年12月19日止共僅還85萬元，其債務本息尚未還清，算
    至97年1月17日，累計原告未償之本息及違約金共為909006
    元，自97年1月以後，每月仍須加計57167元之債務（含利息
    15000元、遲延利息9167元、違約金33000元），累計至98年
    10月13日止，原告未償之債務金額為0000000元，故被告聲
    請拍賣系爭不動產，於法有據等語置辯。並聲明：原告之訴
    駁回。
三、兩造不爭之事實：
  １兩造約定借款金額55萬元，每月利息15000元，借款期限一
    年，期限屆滿應全數清償。若逾期未清償，依年息百分之二
    十計算遲延利息，及每逾一日每萬元20元計算之違約金，原
    告並提供其所有上開房地設定最高限額90萬元之抵押權，同
    時簽發系24萬元、31萬元之本票各乙紙予被告。
  ２被告於95年3月29日聲請本票裁定，經本院95年度票字第422
    4號民事裁定准許強制執行，被告於98年5月21日持上開本票
    裁定為執行名義聲請強制執行，經本院98年度司執字第387
    33號清償票款事件查封原告之不動產，被告復於98年5月21
    日以同一借款債權聲請裁定准許拍賣抵押物，經本院98年度
    司拍字第1143號於98年6月24日裁定准許，被告以該拍賣抵
    押物裁定聲請強制執行，經本院98年度司執字第59025號受
    理在案，嗣因98年度司執字第59025號拍賣抵押物強制執行
    事件，與98年度司執字第38733號清償票款事件之執行標的
    相同，民事執行處將98年度司執字第59025號事件併入98年
    度司執字第38733號事件辦理。
  ３原告至96年12月19日止，共還85萬元，原告於98年7月17 日
    提起債務人異議之訴，並於98年7月23日聲請停止執行。本
    院於98年7月23日作成98年聲字第265號裁定，命原告供擔保
    91575元後，本院98年度司執字第38733號清償票款強制執行
    程序，於本院98年度訴字第1564號債務人異議之訴事件判決
    或終結確定前，應暫予停止，嗣被告就併案拍賣抵押物部分
    聲請繼續執行。
四、按確認法律關係之訴，非原告有即受確認判決之法律上利益
    者，不得提起之，民事訴訟法第247條第1項前段定有明文。
    所謂即受確認判決之法律上利益，係指因法律關係之存否不
    明確，致原告在私法上之地位有受侵害之危險，而此項危險
    得以對於被告之確認判決除去之者而言（最高法院27年台上
    字第316號判例意旨參照）。本件兩造間就系爭抵押權所擔
    保之借款債權是否已清償完畢有所爭執，原告有受強制執行
    之危險，此等危險自得依確認判決加以除去，是原告提起本
    件確認之訴，有確認利益，先予敘明。
五、次按執行名義無確定判決同一之效力者，於執行名義成立前
    ，如有債權不成立或消滅或妨礙債權人請求之事由發生，債
    務人亦得於強制執行程序終結前提起異議之訴，強制執行法
    第14條第2項定有明文。原告主張其至96年12月19日止，共
    還85萬元，已還清所有之借款及利息，而原告於98年5月21
    日以同一借款債權聲請裁定准許拍賣抵押物，經本院98年度
    司拍字第1143號於98年6月24日裁定准許，是本件應查明原
    告於96年12月19日共還85萬元，是否已清償全部之借款債務
    ？經查，本件借款金額為55萬元，被告請求每月利息15000
    元，換算年利率為32.7%，已超過民法第205條之年利率20%
    ，被告就超過年利率20%之部分無請求權，則以年利率20%計
    算，借款55萬元之利息為每月9167元，故自94年7月13日借
    款日起至96年12月19日止（共2年5月又7日），利息（包括
    約定利息與遲延利息，遲延利息之利率亦按20%計算）共計
    為267982元[9167x(29+7/30)=267982]。被告另請求每逾一
    日每萬元20元計算之違約金，惟參酌被告按年利率20%計算
    利息，已是法定最高額度，應可認被告於本息部分即已獲相
    當填補，再衡量銀行就違約金之約定，係採逾期在六個月以
    內，按上開利率10％，逾期在6個月以上者，其超過6個月部
    分，按上開利率20％加計違約金，是本院認為兩造上開違約
    金之約定，對原告顯屬過苛，違約金應以年利率20%，並採
    上開銀行分段計算之方式為適當。是兩造約定95年7月13日
    到期，從95年7月14日起算違約金，至96年12月19日止，前
    六個月之違約金為5502元（550000x20%/12x10%x6=5502），
    自96年1月14日起至96年12月19日之違約金為20533元[55000
    0x20%/12x20%x(11+6/30)=20533]，故自94年7月13日起至96
    年12月19日止之本金（55萬元）加利息（267982元）加違約
    金（5502元+20533元），共為844017元。原告於96年12月19
    日前已還85萬元，即已清償全部之本金利息及違約金，是被
    告對原告之借款債權已經消滅，而抵押權係擔保借款債權，
    依據抵押權之從屬性，主債權消滅，抵押權亦隨之消滅，被
    告之抵押權設定登記亦應塗銷。是原告請求確認被告就原告
    所有坐落臺北縣新莊市○○段381地號土地所有權應有部分5
    分之1，與同段建號598即門牌號碼臺北縣新莊市○○路289
    巷22號5樓所有權全部，於94年8月2日經台北縣新莊地政事
    務所以莊登字第242370號所設定最高限額90萬元之抵押權不
    存在，及被告應將前項抵押權登記予以塗銷，為有理由，應
    予准許。又原告於抵押物拍賣裁定成立之前，已將抵押權所
    擔保之借款債權全部清償，原告提起債務人異議之訴，請求
    撤銷併案執行之拍賣抵押物程序，合於強制執行法第14條第
    2 項之規定，亦有理由，應予准許。
六、結論：原告之訴為有理由，依民事訴訟法第78條，判決如主
    文。
中    華    民    國    99    年    2    月    26    日
                  民事第三庭法  官  陳映如
以上正本係照原本作成
如對本判決上訴，須於判決送達後20日內向本院提出上訴狀
中    華    民    國    99    年    2     月    26    日
                            書記官  李錦輝

司法院資訊處製作；財團法人民間司法改革基金會備份。
